臺灣彰化地方法院民事判決　94年度訴字第456號
原　　　告　乙○○
原　　　告　丁○○
原　　　告　戊○○
原　　　告　丙○○
前列四人共同
訴訟代理人　己○○
　　　　　　　　　　　　之3
被　　　告　甲○○
訴訟代理人　陳振吉律師
複代理人　　庚○○
上列當事人間請求損害賠償事件，本院於民國94年11月17日言詞
辯論終結，判決如下：
    主  文
被告應給付原告乙○○新台幣貳萬玖仟肆佰壹拾元，及自民國
九十四年五月十三日起至清償日止，按年息百分之五計算之利息
。
原告乙○○其餘之訴及原告丁○○、戊○○、丙○○之訴均駁回
。
訴訟費用由被告負擔十分之一，由原告乙○○負擔百分之四二、
由原告丁○○、戊○○、丙○○各負擔百分之十六。
本判決原告乙○○勝訴部分得假執行；但被告如以新台幣貳萬玖
仟肆佰壹拾元為原告乙○○供擔保後得免為假執行。
原告乙○○其餘假執行之聲請及原告丁○○、戊○○、丙○○假
執行之聲請均駁回。
    事實及理由
一、本件原告起訴主張：被告並未考領自用大貨車駕駛執照資格
    ，仍於民國九十三年六月十一日十八時三十分許，駕駛未懸
    掛車牌引擎號碼為Ｈ六二九九號自用大貨車（原懸掛ＳＸ－
    九九五號車牌號碼，業經報廢），沿彰化縣秀水鄉○○村○○道路由東往西方向行駛，行至金興村圳岸巷八十二號北側
    十五公尺處無號誌交岔路口時，本應注意汽車行經無號誌之
    交岔路口應減速慢行，作隨時停車之準備，且依當時情形，
    並無不能注意之情事，竟疏未注意減速慢行，作隨時停車之
    準備，適有被害人林鴻儀騎乘車牌號碼ＴＵＺ－０九七號機
    車（起訴狀誤載為ＴＵＺ－０九一號），沿圳岸巷由南往北
    行駛至該交岔路口，遭被告所駕駛之自用大貨車車頭撞及機
    車右側，致林鴻儀人車倒地，受有顱內出血、血胸等傷害，
    經送醫救治後仍不治死亡。爰依民法第一百八十四條第一項
    前段、一百九十一條、一百九十二條、一百九十四條、一百
    九十五條之規定，請求賠償下列：1.醫療費用：被害人林鴻
    儀因本件車禍受傷後送醫治療，計由原告支出醫療費用新台
    幣（下同）七千九百八十八元。2.殯葬費用：被害人林鴻儀
    因本件車禍受傷後死亡，原告支出殯葬費二十二萬三千零一
    十八元。3.扶養費：被害人林鴻儀車禍死亡時年六十二歲，
    依年台灣地區九十三年男性平均壽命為七十七歲，尚有十五
    年餘命，復按夫妻互有扶養之責任，依國稅局所得稅申報規
    定，每年扶養額七十歲以下為七萬四千元、七十歲以上為十
    四萬八千元，計算式：8年×74,000＋7年×11,000＝1,369,
    000元，故原告乙○○自得請求一百六十二萬八千元之扶養
    費。4.精神慰撫金：被害人林鴻儀原本自營生意，因經營有
    方，收入穩定良好，為全家生活之主要來源與支柱，夫妻、
    父子感情甚篤，為鄰里鄉親所親羨，突遭致意外，全家頓失
    重心，生活陷入極度之痛苦，為此請求精神慰撫金，被害人
    配偶即原告乙○○一百萬元、被害人之子即原告丁○○、戊○○各六十萬元、被害人之女即原告丙○○六十萬元，合計
    二百八十萬元。5.另因交通事故之侵權行為損害賠償責任，
    係採過失責任均分原則分擔，本件交通事故被告並未考領自
    用大貨車駕駛執照，所駕駛之車輛已經報廢，不堪使用，仍
    強行使用，明顯違規至為明顯，況犯後態度至無悔意，過失
    責任各以百分之五十計算，被告應賠償四百四十萬五千零六
    元之二分之一即二百二十萬二千五百零三元，扣除已請領之
    汽車強制責任保險一百四十萬元，原告實際請求之金額乙○○四十一萬四千元、原告丁○○、戊○○、丙○○各十二萬
    九千五百零一元等情。並聲明：(一)被告應給付原告乙○○四
    十一萬四千元及自起訴狀繕本送達之日起至清償日止，按年
    息百分之五計算之利息。(二)被告應各給付原告丁○○、戊○○、丙○○一十二萬九千五百元及均自起訴狀繕本送達之日
    起至清償日止，按年息百分之五計算之利息。(三)原告等願供
    擔保請准宣告假執行。
二、被告則以：
  (一)損害賠償部分：1.醫療費用：原告檢附之收據總計為七千七
    百七十八元，並非所主張之七千九百八十八元，計算有誤。
    2.殯葬費部分：其中「毛巾、白毛巾、盒裝毛巾、中方巾」
    部分，屬贈送奠儀親友之回饋，依最高法院八十九年度台上
    字第二三一七號民事判決，並非屬殯葬費用所必須，應予扣
    除。另關於紅花、白花、白上衣、白夾克、白長褲、白鞋、
    靈巾等非屬殯葬費用所必須，亦應予扣除。3.扶養費用部分
    ：本件原告乙○○之扶養義務人除被害人林鴻儀外，尚有原
    告丁○○、戊○○、丙○○等三人，被害人林鴻儀死亡前，
    對於原告乙○○之扶養義務為其受扶養權利四分之一，是故
    ，被害人林鴻儀死亡後，原告乙○○受有扶養義務四分之一
    之損害，並非全部受扶養權利之損害，原告主張全部受扶養
    費之損害，顯有未當。另原告稱七十歲以上每年扶養額為十
    四萬八千元部分缺少法律上之依據，不足採信。4.精神慰撫
    金部分：按慰撫金之賠償須以人格權遭受侵害，使精神上受
    有痛苦為必要，然非不可斟酌雙方身分資力與加害程度，及
    其他各種情形核定相當數額，最高法院五十一年台上字第二
    二三號判例可資參照。又按非財產上損害之慰撫金數額，究
    竟若干為適當，應斟酌兩造身分、地位、經濟狀況、加害程
    度及其他各種情形，俾為審判之依據，最高法院八十六年度
    台上字第五一一號、三五三七號判決意旨參照。本件被告教
    育程度僅國小、職業農、年收入約五萬元甚屬微薄，名下無
    財產，及被告對於本件交通意外事故發生之過失較輕微等情
    狀，原告主張精神慰撫金之數額高達二百八十萬元云云，顯
    有過高，應予酌減。且被害人林鴻儀之過失行為應是本件車
    禍事故之主要肇事原因，此業經本院九十三年度交訴字第一
    ０六號刑事案件委託台灣省彰化區車輛行車事故鑑定委員會
    之鑑定結果為「被害人服用酒類後騎乘機車行經無號誌交岔
    路口，左方車未停讓右方車先行，為肇事主因」，是被害人
    林鴻儀對本件交通事故所生之損害至少應負擔百分之七十之
    過失責任比例，而被告之過失責任比例至多為百分之三十，
    然原告主張雙方過失責任各為百分之五十，顯與事實有違，
    不足採信等語，資為抗辯，並聲明：(一)原告之訴駁回。(二)如
    不利於被告之判決，願提供擔保，請准宣告免為假執行。
三、查原告主張被告並未考領自用大貨車駕駛執照資格，仍於民
    國九十三年六月十一日十八時三十分許，駕駛未懸掛車牌引
    擎號碼Ｈ六二九九號自用大貨車（原懸掛ＳＸ－九九五號車
    牌號碼，業經報廢），沿彰化縣秀水鄉○○村○○道路由東
    往西方向行駛，行至金興村圳岸巷八十二號北側十五公尺處
    無號誌交岔路口時，本應注意汽車行經無號誌之交岔路口應
    減速慢行，作隨時停車之準備，且依當時情形，並無不能注
    意之情事，竟疏未注意減速慢行，作隨時停車之準備，適有
    被害人林鴻儀（原告乙○○之夫、原告丁○○、戊○○、丙○○之父）騎乘車牌號碼ＴＵＺ－０九七號機車，沿圳岸巷
    由南往北行駛至該交岔路口，遭被告所駕駛之自用大貨車車
    頭撞及機車右側，致林鴻儀人車倒地，受有顱內出血、血胸
    等傷害，經送醫救治後仍不治死亡，被告因本件業務過失致
    死案件經本院判處有期徒刑六月確定在案等情，業據其提出
    戶口名簿、台灣彰化地方法院檢察署相驗屍體證明書為證，
    復經調取本院九十三年度交訴字第一０六號過失致死案件卷
    宗核閱屬實，復為被告所不爭執，原告之上開主張堪信為真
    。
四、又查，原告主張系爭肇事路口，被害人林鴻儀所行駛之圳岸
    巷為幹線道，被告所行駛之產業道路為支線道，被告駕駛汽
    車行經支線道未停讓幹線道之被害人車輛先行，應負較大之
    過失責任云云，惟此為被告所否認，且經本院向彰化縣警察
    局查詢系爭秀水鄉金興村圳岸巷82號北側15公尺處與產業道
    路交岔路口，有無幹線道及支線道之區分，函覆稱：經該局
    現場勘察該路口並無設置標誌或標線來指示是否為幹、支道
    之區分，而未劃分幹、支線者，依道路交通安全規則第102
    條之規定行駛（即第一項第二款：車輛行至無號誌或號誌故
    障而無交通警察指揮之交岔路口，支線道車應暫停讓幹線道
    車先行。未劃分幹、支線或同為幹線道或支線道者，轉彎車
    應暫停讓直行車先行；如同為直行車或轉彎車者，左方車應
    暫停讓右方車先行）等語，此有該局94年10月彰警交字第09
    40083603號函在卷可稽，是原告之上開主張尚無足採。又依
    道路交通事故現場圖所載，案發當日被告與被害人均為直行
    車，是以兩人行車方向觀之，被害人應為左方車，被告為右
    方車，被告無大貨車駕駛執照仍駕駛無牌大貨車，行經無號
    誌之交岔路口又未減速慢行，作隨時停車之準備及未注意車
    前狀況，因而肇事致被害人死亡，自有過失，為肇事次因，
    惟被害人飲酒後酒精濃度過量（酒測值為71mg/dl）仍騎乘
    機車行經無號誌交岔路口，左方車未停讓右方車先行，則為
    肇事主因，此經刑事案件送臺灣省彰化縣區車輛行車事故鑑
    定委員會鑑定及臺灣省車輛行車事故覆議鑑定委員會之結果
    亦同此認定，故被害人亦有過失，且過失情節亦重，按間接
    被害人繼承直接被害人之過失，即直接被害人與有過失而死
    亡，其繼承人即賠償權利人，依衡平原則亦有過失相抵規則
    之適用，故原告之夫及父林鴻儀就本件車禍之發生既與有過
    失，即應適用過失相抵之法則，抵償原告等得請求之賠償數
    額，被告之抗辯實有所據。
五、復查，原告等因本件車禍為被害人支出之醫藥費用，依原告
    所提出之門診收據計算，合計為七千七百七十八元，原告請
    求被告賠償醫療費用七千九百八十八元容有錯誤。又殯葬費
    部分原告主張支出二十二萬三千零十八元，並提出森茂棺木
    行收據一紙為證，惟依民法第一百九十二條第一項之規定：
    不法侵害他人致死者，對於支出殯葬費之人，亦應負損害賠
    償責任。所謂殯葬費，指收殮費及埋葬費而言，故祭獻牲禮
    費、樂隊費用、喪宴費用、購買物品供祭祀之費用、手帕、
    毛巾、訃文等費用均非在得請求之列，故原告請求之喪葬費
    用中，關於「毛巾、白毛巾、盒裝毛巾、中方巾、紅花、白
    花、白上衣、白夾克、白長褲、白鞋（共計三萬三千一百二
    十元）等非屬法定之殯葬費用，均不得請求，應予扣除。綜
    上，原告共同支出之醫藥費用及殯葬費用合計為十九萬七千
    六百七十六元，故原告各得請求此部分費用之損害賠償金額
    為四萬九千四百一十九元。
六、另按依民法第一百九十二條第二項規定：被害人對於第三人
    負有法定扶養義務者，加害人對於該第三人亦應負損害賠償
    責任。查被害人林鴻儀對於其妻即原告乙○○負有法定扶養
    義務，原告乙○○三十四年一月九日生，於九十三年六月十
    一日本件事故發生時，年齡五十九歲（未滿七十歲無所得稅
    法第十七條所規定免稅額增加百分之五十之適用），依內政
    部公佈之平均餘命表，九十二年台灣省女性平均餘命為七九
    ．０四年，故原告乙○○於本件車禍發生時尚有平均餘命二
    ０．０四年，以九十三年度扶養親屬寬減額為每人七萬四千
    元計算，採第一年不扣除中間利息之霍夫曼計算法，二十年
    期間之係數為14.0000000，則其得請求之扶養費為一百零四
    萬四千五百八十九元（74000×14.0000000＝00000000捨五
    入），因原告乙○○尚存有三子女（即原告丁○○、戊○○
    、丙○○），此有戶口名簿在卷可憑，故其僅能向被告請求
    扶養費之四分之一，即二十六萬一千一百四十七元。
七、又按不法侵害他人致死者，被害人之父、母、子、女及配偶
    ，雖非財產上之損害，亦得請求賠償相當之金額，民法第一
    百九十四條亦有明文。本件被害人林鴻儀死亡時年齡為六十
    二歲，原告乙○○為其配偶，喪偶之痛程度較為嚴重，另原
    告丁○○、戊○○、丙○○為四十歲至三十五歲之成年人，
    喪父之痛苦程度較輕，原告乙○○國小畢業、職業保母、每
    月所得收入三萬元，原告丁○○、戊○○、丙○○均為高工
    學歷，分別擔任公司負責人及會計，每月所得收入四萬五至
    二萬元不等，原告戊○○名下有土地房屋共九筆、丁○○名
    下有土地房屋共七筆，二人並均有股票等資產，被告則為國
    小畢業，務農，名下無財產，此有兩造之所得報稅資料及財
    產總歸戶附卷足憑，亦經兩造陳明在卷，爰審酌兩造之財產
    狀況、經濟能力、社會地位及上開各項情狀，認原告乙○○
    得請求非財產上之精神賠償為九十萬元，其餘原告各得請求
    非財產上之精神賠償為五十萬元，始屬相當。綜上，原告乙○○得請求之損害賠償金額為一百二十一萬零五百六十六元
    ，原告丁○○、戊○○、丙○○各得請求之損害賠償金額為
    五十四萬九千四百一十九元。
八、再按因故意或過失，不法侵害他人之權利者，負損害賠償責
    任；又損害之發生或擴大，被害人與有過失者，法院得減輕
    賠償金額，或免除之，民法第一百八十四條第一項前段及第
    二百十七條分別定有明文。本件車禍肇事之原因為被害人林
    鴻儀飲酒後酒精濃度過量騎乘機車行經無號誌交岔路口，左
    方車未停讓右方車先行，為肇事主因，被告無大貨車執照駕
    駛無牌大貨車行經無號誌之交岔路口未減速慢行，作隨時停
    車之準備及未注意車前狀況，因而肇事致被害人死亡，為肇
    事次因，已如前述，依此本院認被告及被害人林鴻儀各應負
    之百分之五十之過失責任，並應適用過失相抵之法則抵償原
    告得請求之賠償數額，依同一比例予以抵扣，故原告乙○○
    得請求之損害賠償金額為六十萬五千二百八十三元，原告丁○○、戊○○、丙○○各得請求之賠償金額為二十七萬四千
    七百一十元。惟按強制汽車責任保險法第三十條規定，保險
    人依本法規定給付之保險金，視為加害人或被保險人損害賠
    償之一部分；加害人或被保險人受賠償請求時，得扣除之，
    揆其立法理由略謂，保險人之給付既係基於被保險人繳交保
    費所生，性質上屬於被保險人賠償責任之承擔或轉嫁，且責
    任保險之存在目的，即是在減輕責任人之負擔，以強制汽車
    責任保險來說，即是在減輕肇事後之侵權行為損害賠償責任
    ，故保險人所為之給付，自應視為加害人或被保險人損害賠
    償金額之一部分，而得減免其損害賠償，再者，為避免受害
    人雙重受償，加害人或被保險人賠償時，自得主張扣除之，
    是揆諸前開說明，被告受賠償之請求時，自得扣除原告四人
    所領取之強制汽車責任保險金。查原告等因本件車禍肇致被
    害人林鴻儀死亡所獲得之強制汽車責任保險理賠金一百四十
    萬元，原告丁○○、戊○○、丙○○各得請求賠償之二十七
    萬四千七百一十元均已獲得全額賠償，依前揭說明，自不得
    再向加害人請求損害賠償，至於原告乙○○則取得五十七萬
    五千八百七十元之強制汽車責任理賠金，扣除後其得請求被
    告賠償之損害金額為二萬九千四百一十三元。
九、綜上所陳，原告乙○○因本件侵權行為得請求之損害賠償金
    額為二萬九千四百一十三元，其餘原告丁○○、戊○○、丙○○部分因已獲得強制汽車責任保險理賠金而全部受償，渠
    等自不得再請求被告給付損害賠償。從而，原告乙○○請求
    被告應給付二萬九千四百一十三元及自起訴狀繕本送達翌日
    （即九十四年五月十三日）起至清償日止按年利率百分之五
    計算之利息，即有理由，應予准許，逾此部分之請求及原告
    丁○○、戊○○、丙○○部分之訴則均無理由，應予駁回。
十、末原告乙○○勝訴部分由本院依職權宣告假執行，被告則陳
    明願供擔保，聲請宣告免為假執行，就原告乙○○勝訴部份
    ，核無不合，爰酌定相當之擔保金額宣告之；原告乙○○其
    餘假執行之聲請及原告丁○○、戊○○、丙○○假執行之聲
    請部分，均因訴之駁回而失所附麗，不予准許，併此敘明。
十一、結論：本件原告之訴為一部有理由、一部無理由，依民事
      訴訟法第七十九條、第三百八十九條第一項第五款、第三
      百九十二條第二項，判決如主文。
中　　華　　民　　國　　94　　年　　11　　月　　17　　日
                  民事第二庭    法　官　黃倩玲
以上正本係照原本作成。
如對判決上訴，應於判決送達後20日內向本院提出上訴狀。
中　　華　　民　　國　　94　　年　　11　　月　　17　　日
                      　　　    書記官　彭月美
